【裁判字號】    99,台上,2443
【裁判日期】    990422
【裁判案由】    妨害性自主
【裁判全文】
最高法院刑事判決            九十九年度台上字第二四四三號
上  訴  人  台灣高等法院檢察署檢察官
上  訴  人
即  被  告  甲○○
選任辯護人  郭世昌律師
上列上訴人等因被告妨害性自主案件，不服台灣高等法院中華民
國九十七年四月九日第二審判決（九十七年度上訴字第四０四號
，起訴案號：台灣士林地方法院檢察署九十四年度偵字第六二一
五號），提起上訴，本院判決如下：
    主  文
原判決撤銷，發回台灣高等法院。
    理  由
本件原判決認定上訴人即被告甲○○原在台北市○○區○○街經
營○○○○○兒童美語補習班，嗣於民國九十二年間遷至同市捷
運○○站附近而未掛招牌招生營業（下稱捷運○○站補習班）。
代號00000000號之甲女（基本資料詳卷）自國小二年級起，迄國
中一年級下學期止，每週一至六均至甲○○開設之補習班補習。
甲○○熟知甲女之年籍、性格及家庭背景，並深知甲女父母忙於
事業，甚少與甲女溝通，且明知甲女係未滿十四歲之女子，竟基
於對因教育關係受自己監督之人利用權勢為猥褻行為之概括犯意
，於九十年間某日（即甲女就讀國小五年級時），在○○○○○
兒童美語補習班內，趁其他同學均在上課之機會，召甲女至空教
室，褪去甲女褲子，撫摸甲女胸部、外陰部及身體其餘部位。復
食髓知味，承前概括犯意，連續於補習班下課後，載送甲女及其
他同學返家時，均先載送其他同學返家後，又將甲女載返補習班
，與甲女獨處，以手撫摸甲女胸部之方式，對甲女為猥褻行為。
迨甲○○所營補習班遷址至上揭捷運○○站附近後，甲○○週六
整天均藉詞幫甲女加強功課，而與甲女獨處，甲○○除承前猥褻
之概括犯意，仍以約每週二至三次對於甲女猥褻外，且又層昇為
基於對因教育關係受自己監督之未滿十四歲女子利用權勢為性交
行為之概括犯意，令甲女為其口交，以滿足自己之性慾。迄九十
三年六、七月間即甲女國中一年級下學期結束，將升國中二年級
之間，甲女母親（代號00000000A ，基本資料詳卷）已察覺有異
，雖不悉詳情，仍將甲女更換至其他補習班補習。甲○○仍承前
猥褻之概括犯意，透過管道查悉甲女所在之補習班，於同年七月
中旬某日至該新補習班址，指責甲女稱：「妳為何背叛我？為何
要跟家人說？」等語，並命甲女每日均須至甲○○之同市○○區
○○路租屋處與其共處。甲女因甲○○偏激之舉動，且因長年受
教於甲○○，習於其教師形象，乃再聽命，果於每日下午四點放
學後，六點開始補習前，前往甲○○之租屋處。甲○○則在上址
，平均每星期二至三次，違反甲女之意願，脫下甲女衣褲，備妥
紙內褲供甲女換穿，予以撫摸胸部、外生殖器，或以自己之生殖
器摩擦甲女之大腿內側及要求甲女以手撫摸其生殖器之方式，為
猥褻行為，滿足其性慾。終因甲○○於九十四年一月十八日前往
甲女就讀之國中，欲找甲女，甲女深覺無法忍受，始報警處理等
情。因而撤銷第一審之科刑判決，改判依較有利之行為時刑法，
論甲○○以連續對於未滿十四歲之女子為性交罪刑。固非無見。
惟查：(一)、刑法第二百二十七條第一項、第二項之對於未滿十四
歲之男女為性交、猥褻罪，係以被害人之年齡作為構成要件之一
，立法意旨係衡酌未滿十四歲之我國男女，身心發育未臻健全，
智識尚非完足，不解性行為之真義，客觀上否定其具有同意為性
行為之能力，所保護之法益，雖非無私人之性自主權，然毋寧多
係基於國民健康之公共利益，然此乃指被害人不具同意能力而竟
同意之情形；倘根本違反其自由意思，而係遭行為人以強暴、脅
迫、恐嚇、催眠術或其他違反其意願之方法而為性侵害者，應逕
行論以同法第二百二十二條或第二百二十四條之一之加重強制性
交或加重強制猥褻罪，亦即後者之被害法益純粹為性行為之自主
權，當加分辨。又同法第二百二十八條第一項、第二項之利用權
勢性交、猥褻罪，係因加害之行為人與被害人間具有親屬、監護
、教養、教育、訓練、救濟、醫療、公務、業務或其他類似之關
係，而利用此權勢或機會，進行性侵害，被害人雖同意該性行為
，無非礙於上揭某程度之服從關係而曲從，性自主意思決定仍受
一定程度之壓抑，故獨立列為另一性侵害犯罪類型，但如被害人
係未滿十四歲之人時，即應依吸收關係（重行為吸收輕行為），
直接課以對於未滿十四歲之男女為性侵害罪責，不發生想像競合
犯從一重處斷之問題。抑有進者，縱因吸收關係，而得將上揭利
用權勢關係進行性侵害之情節，認定為犯罪事實之一部分，以顯
示犯行之全貌與法益侵害之嚴重性，然仍應與上揭違反意願之加
重強制性交或加重強制猥褻之情形，作一區別，不容混淆。原判
決事實既認定甲○○明知甲女係未滿十四歲之女子，竟基於對該
因教育關係受自己監督之人，利用權勢為猥褻行為之概括犯意，
撫摸甲女胸部、外陰部等處（見原判決第一頁倒數第一至九行）
，其間尚層昇為性交之概括犯意，令甲女為其口交，以滿足自己
之性慾（見原判決第二頁第五、六行），甲女母親察覺有異，甲
○○仍平均每星期二至三次「違反甲女之意願」，猥褻甲女（見
原判決第二頁第十八至二十一行），理由說明該利用權勢為猥褻
行為一節，應被吸收於對未滿十四歲之女子為性交罪之內（見原
判決第十一頁第九至十二行）；連續對於十四歲以下女子為猥褻
之犯行，又為性交之高度行為所吸收（同上頁第十九至二十二行
），而論以連續對於未滿十四歲之女子為性交罪（見原判決第一
頁主文第二項）；另於理由貳－四內，利用二頁半之篇幅，詳細
說明甲○○無以持刀、言語脅迫等違反甲女之意願方式，對於甲
女猥褻（見原判決第七至九頁），則究竟甲○○以如何方式「違
反甲女之意願」，予以猥褻，事實認定與理由說明已不盡一致，
倘係以持刀、言語脅迫以外之方式，違反甲女意願而加以性侵害
，則未逕行論以強制性侵害罪名，仍非適法。又對於未滿十四歲
之女子為性交罪，與事實欄認定之違反意願而強制猥褻罪部分，
罪質不同，如何得以吸收關係論處，亦未見說明。此部分事實未
明，本院尚無從就其法律適用是否適切予以判斷。(二)、筆錄內所
載之被告陳述，倘與錄音或錄影之內容不符者，其不符之部分，
原則上不得作為證據，觀諸刑事訴訟法第一百條之一第二項規定
甚明，蓋法院之判斷，當須以正確之資料作為基礎，始符正義。
是若被告提出其陳述與筆錄所載內容不符之抗辯，足以影響於判
斷之基礎者，審理事實之法院當應調取該相關之錄音或錄影資料
進行勘驗，再行判斷，其若未為，自有證據調查未盡之違失，足
以構成撤銷之原因。甲○○在原審審理中，除由其辯護人以言詞
陳明：「被告在警詢及原審（按指第一審）審判筆錄講口交部分
不實在」外，並具狀詳陳其口供與筆錄不符之情（見原審卷第三
十五頁背面；第三十九頁），原審未行勘驗，逕行採用該有爭執
部分之自白，作為判斷之主要基礎，難認適法。(三)、刑罰之量定
，雖屬法院自由裁量之職權，但此項職權之行使，除須在法定刑
度之內，尚應符合罪刑相當原則，使輕重得宜，罰當其罪，甚或
情輕法重、適宜宣告緩刑、保安處分，均屬應予詳加斟酌之事項
。原審雖已就甲○○利用教育機會，對稚齡女生為性侵害，所採
手段尚非強烈，「所為頗值非難」，而犯後坦承，並達成民事和
解，及其犯罪之動機、品行、生活狀況等一切情狀，予以斟酌，
「量處有期徒刑三年四月，以示懲儆」（見原判決第十二頁第四
至十行），然而甲○○係出於以男女朋友之方式和甲女交往，常
帶甲女看電影、吃飯、聊天、散步，甚至互約一起存錢購屋，且
甲○○所存「比較多」，經甲女及其堂姊供明（見偵查卷第五十
三、五十四頁、第一審卷第一一０、一二四頁），犯罪後以高達
新台幣一百二十萬元之數成立和解，並履行完竣（民事和解筆錄
暨當庭給付之銀行本票影本見原審卷第五十一、五十二頁），而
甲女之處女膜幸無裂痕（診斷證明書見偵查卷證物袋）等各情，
原判決未詳加說明是否已列為量刑審酌之因素，致甲○○上訴意
旨得執以指摘其理由欠備。以上皆為檢察官及甲○○上訴意旨所
指摘，洵非無理由，應認原判決具有撤銷發回更審之原因。
據上論結，應依刑事訴訟法第三百九十七條、第四百零一條，判
決如主文。
中    華    民    國  九十九  年    四    月  二十二  日
                      最高法院刑事第十庭
                          審判長法官  花  滿  堂
                                法官  黃  正  興
                                法官  陳  東  誥
                                法官  林  錦  芳
                                法官  洪  昌  宏
本件正本證明與原本無異
                                      書  記  官
中    華    民    國  九十九  年    四    月  二十六  日
                                                      Ｍ

司法院資訊處製作；財團法人民間司法改革基金會備份。
